【裁判字號】    97,消債更,587
【裁判日期】    971014
【裁判案由】    聲請更生程序
【裁判全文】
臺灣高雄地方法院民事裁定           97年度消債更字第587號
聲  請  人  甲○○
上列當事人因消費者債務清理事件聲請更生，本院裁定如下：
    主  文
聲請駁回。
聲請費用由聲請人負擔。
    理  由
一、聲請意旨略以：聲請人有不能清償債務情事，前已提出債權
    人清冊，以書面向最大債權金融機構慶豐商業銀行股份有限
    公司（下稱慶豐銀行）請求共同協商債務清償方案，於民國
    95年間協商成立並約定每月償還新臺幣（下同）26,379元，
    惟因聲請人每月薪資僅約27,991元，需扶養2 名子女及支出
    本身之生活費用，不敷必要生活支出，故無力繼續履行原協
    商條件，顯因非可歸責於己之事由致履行有重大困難，且其
    無擔保或無優先權之債務總額未逾1,200 萬元，復未經法院
    裁定開始清算程序或宣告破產，爰聲請更生云云。
二、按債務人與金融機構協商成立者，不得聲請更生或清算，但
    因不可歸責於己之事由，致履行顯有重大困難者，不在此限
    ；本條例施行前，債務人依金融主管機關協調成立之中華民
    國銀行公會會員辦理消費金融案件無擔保債務協商機制與金
    融機構成立之協商，準用前項之規定，消費者債務清理條例
    第151 條第5 項、第6 項分別定有明文。衡諸債之關係，係
    以當事人間之信賴關係為基礎，為社會經濟組織之重要支柱
    ，故當事人於以法律行為追求自己之利益之際，亦應顧及對
    方之利益，並考量債權債務在社會上之作用，本於誠實及信
    用之原則，行使債權及履行債務。是對於已陷入經濟上困境
    之消費者，若任其於惡性循環之債務窘境中自生自滅，將衍
    生嚴重之社會問題，難以維持安定之社會經濟秩序，故為兼
    顧債權人、債務人雙方之利益，對陷於經濟上困境之消費者
    ，乃允其於消費者債務清理條例施行後，得選擇以重建型之
    更生程序或清算型之清算程序清理其債務，藉以妥適調整債
    務人與債權人及其他利害關係人間之權利義務關係，保障債
    權人獲得公平受償，並謀求消費者經濟生活之重建復甦機會
    。惟對於已與金融機構協商成立，或於本條例施行前，已依
    金融主管機關協調成立之中華民國銀行公會會員辦理消費金
    融案件無擔保債務協商機制與金融機構成立協商之債務人，
    若非因不可歸責於己之事由，致履行顯有重大困難，僅係為
    圖謀減免債務，而不為債務之履行，自有違債權契約為誠信
    契約之本旨，故依消費者債務清理條例第151 條第6 項準用
    同條第5 項前段之規定，不得聲請更生或清算，始能避免肇
    致道德危險。次按債務清償方案成立後，應由債務人按其條
    件履行，如因事後發生情事變更，在清償期間收入或收益不
    如預期，致該方案履行困難甚或履行不能，因不可歸責於己
    ，始能准許債務人聲請更生或清算，以避免債務人任意毀諾
    已成立之協商，濫用更生或清算之裁判上債務清理程序。從
    而所謂「不可歸責於己之事由」，應係指客觀上聲請人之支
    出增多，或收入、收益減少，非其成立協商時所能預期，諸
    如物價上漲而成本增加、家屬患病等以致支出增加，或因病
    無法工作、僱佣之公司倒閉或裁員、失業、減薪等以致收入
    減少，均屬之。
三、經查：
  (一)聲請人於95年12月29日依「中華民國銀行公會會員辦理消費
    金融案件無擔保協商機制」與各債權銀行協商成立，當時其
    積欠銀行之總債務為2,511,837 元，約定自96年1 月份起，
    分114 期，每月應繳金額26,379元，而聲請人僅依協商繳款
    至96年11月份止等情，有慶豐銀行陳報狀、協議書、無擔保
    還款計畫書影本1 件及聲請人之郵局跨行轉帳存摺影本附卷
    可證。合先敘明。
  (二)又債務人與金融機構協商成立者，除非因不可歸責於己之事
    由，致履行顯有重大困難，否則不得聲請更生或清算，消費
    者債務清理條例第151 條第5 項規定意旨甚明。是債務清償
    方案成立後，應由債務人按其條件履行，如於其後發生情事
    變更，在清償期間內之收入或收益不如預期，致該方案履行
    困難甚或履行不能，而有不可歸責於己之事由，始能聲請更
    生或清算。此項規定旨在避免債務人任意毀諾已成立之協商
    ，濫用更生或清算之裁判上債務清理程序，蓋以債務清償方
    案係經當事人行使程序選擇權所為之債務清理契約，債務人
    應受該成立之協議所拘束。債務人既已與金融機構協商成立
    ，如認該協商方案履行有其他不適當情形，自仍應再循協商
    途徑謀求解決。
  (三)本件聲請人雖陳稱其每月薪資僅約27,991元，需扶養2 名子
    女及支出本身之生活費用，不敷必要生活支出，故無力繼續
    履行原協商條件，顯因非可歸責於己之事由致履行有重大困
    難云云。然查，聲請人95年度於協商成立時，95年1 月至10
    月、12月之每月薪資均為33,536元，同年11月之薪資為32,9
    35元，加計年終獎金45,075元、不休假獎金16,027元及考核
    獎金60,100元，其每月平均收入為43,586元；於96年1 月之
    薪資為32,935元、同年2 月12月之每月薪資為32,869元，加
    計年終獎金45,075元、不休假獎金16,027元及考核獎金60,1
    00元，其每月平均收入為42,975元，有高雄縣立潮寮國民中
    學97年9 月4 日潮中人字第0970001932號函檢附之聲請人95
    、96年度每月薪資、獎金清冊附卷可稽，足見聲請人於95年
    12月間債務協商成立後，至其於96年12月份毀諾時，其每月
    收入實無任何重大變化，已難認其客觀上有何不可歸責於己
    致履行協商有重大困難之事由可言。至聲請人固陳稱需扶養
    子女林猶展、林可凡等語，惟縱以聲請人之平均薪資每月42
    ,975 元 計算，扣除協商款後仍尚餘16,596元，而聲請人之
    之配偶林玉騰年僅41歲（46年4 月12日生），尚屬壯年而有
    工作能力，且亦有收入，其長子林猶展（73年11月8 日生）
    亦已成年，應已無賴聲請人扶養之必要，亦有聲請人提出戶
    籍謄本及其配偶之綜合所得各類所得資料清單在卷足憑，則
    此數額顯已足於支付聲請人及其女林可凡之一般家庭生活開
    支，益難認聲請人有何「不可歸責於己之事由致履行顯有重
    大困難」之事由可言。況倘聲請人每月薪資所得用以償還協
    商款後，所餘已不足用以支應生活所需，其焉有同意每月清
    償26,379元之理？且該協商條件既然係由聲請人與最大債權
    銀行雙方協議所達成，在客觀事實並未有顯著變動之下，上
    述情事核屬聲請人在協商時可得預見，據以評估可否履行協
    商條件之事實，與「不可歸責於己之事由致履行顯有重大困
    難」之要件不符。又聲請人既有固定收入之履行能力，縱有
    履行不便，亦得經由個別債權銀行協商程序以求適當履債，
    且債務人為了償還債務，必須經歷履行期間較不寬裕之經濟
    生活，然此乃債務人於負擔債務時即得預見，是依誠實及信
    用之原則，債務人於有履行可能性時，仍應誠實勤勉地履行
    債務，故難僅憑聲請人空言主張其每月收入不敷支應必要生
    活支出及繳納協商款云云，而遽認聲請人履行顯有重大困難
    。準此，堪認聲請人尚乏不可歸責於己致履行顯有重大困難
    之情形可言。
四、綜上，本件聲請人既無不可歸責之事由，依原協商條件履行
    亦非顯有重大困難，應屬聲請更生之要件不備，且又無從補
    正，依首揭條文之意旨，自應駁回其更生之聲請，爰裁定如
    主文。
中    華    民    國    97    年    10    月    14    日
                  民事第一庭  法    官  劉惠娟
上為正本係照原本作成
如不服本裁定，應於裁定送達後10日內，以書狀向本院提出抗告
，並繳納抗告費新臺幣1,000 元。
中    華    民    國    97    年    10    月    14    日
                              書 記 官  王高山


司法院資訊處製作；財團法人民間司法改革基金會備份。
